【裁判字號】    91,上易,1366
【裁判日期】    920128
【裁判案由】    詐欺
【裁判全文】
臺灣高等法院刑事判決                          九十一年度上易字第一三六六號
    上  訴  人  乙○○  男五十.
    即  被  告
右上訴人因詐欺案件，不服臺灣臺北地方法院九十年度易字第一一四七號，中華民國
九十一年三月二十八日（起訴案號：臺灣臺北地方法院檢察署八十九年度偵字第九八
六○號），提起上訴，本院判決如左：
    主      文
原判決撤銷。
乙○○意圖為自己不法之所有，以詐術使人將本人之物交付，處有期徒刑貳月，如易
科罰金，以佰元折算壹日。
    事      實
一、乙○○於民國八十七年間，在幸福人壽保險股份有限公司（以下簡稱幸福人壽公
    司）任職，八十七年七月間，丁○○向幸福人壽公司投保福祿還本終身壽險（保
    單號碼：第二六八一四號、第二六八一五號；繳款年限均為二十年）申請將繳款
    年限縮短為十五年，由乙○○負責辦理，詎乙○○竟意圖為自己不法之所有，利
    用辦理變更而與丁○○聯絡之機會，於八十七年八月三十一日，向丁○○佯稱需
    補繳新臺幣（下同）一萬四千元，致丁○○陷於錯誤，於同年九月一日依乙○○
    指示，將一萬四千元匯入華南商業銀行建成分行乙○○帳戶內，嗣因乙○○遲未
    交付變更後之保單，至八十八年四月間，經丁○○向幸福人壽公司查詢，始查得
    上情。
二、案經丁○○提出告訴，由臺灣臺北地方法院檢察署檢察官偵查起訴。
    理      由
一、訊之被告乙○○，固坦承渠於右揭時間任職於幸福人壽公司、為告訴人丁○○辦
    理繳款年限變更暨向告訴人收取一萬四千元等事實，然矢口否認任何詐欺取財之
    行為，並以確因補保單不足金額，始通知告訴人繳交該款項云云置辯。惟查：
    (一)被告乙○○於八十七年八月間，以告訴人丁○○辦理保單繳款年限變更為由，
      通知告訴人將一萬四千元匯入渠於華南商業銀行建成分行所設帳戶，除為被告
      迭次自承在卷，且據告訴人指訴綦詳，並有匯款單影本在卷可稽。
    (二)被告雖於原審辯稱該款項乃幸福人壽公司計算錯誤而溢收，嗣經查覺有誤，遂
      於退還二六八一五號保險單另筆溢收保費五千八百十五元時，一併郵寄告訴人
      。然告訴人堅決否認收到該筆退款，且二六八一五號保險單所退還之保費五千
      八百十五元，係於八十七年十月間由幸福人壽保險股份有限公司簽發支票，而
      由告訴人直接前往該公司領回，已為告訴人於原審指明在卷，且被告於原審亦
      供稱告訴人於八十八年始前往公司拿支票無訛，並有證人即幸福人壽公司職員
      鄭士永提出附卷之申訴案件處理經過報告可憑，是則被告所辯該款項屬溢收且
      已返還告訴人，即非有據。
    (三)被告受告訴人委託辦理右揭保單變更事宜，依證人鄭士永於原審所提出相關資
      料（原審卷第七三至一０四頁），其中並無通知告訴人補繳一萬四千元或由告
      訴人繳交一萬四千元之記錄，且證人丙○○於原審亦到庭具結證稱「（有無可
      能業務人員事先算出要補繳的差額，口頭告訴客戶）公司有精算部門負責，業
      務人員沒有辦法計算。」等語。則被告向告訴人表示應補繳一萬四千元，顯屬
      虛妄，告訴人因此陷於錯誤而如數交付被告，且被告於取得該款項後，並非將
      之交付公司，亦未返還告訴人，其行為時所具不法所有意圖，至屬灼然。
    綜右事證，被告所否認犯罪之辯解，核卸責之詞，並不足採信，被告右揭犯罪行
    為，已經證明。
二、核被告右揭行為，係犯刑法第三百三十九條第一項詐欺取財罪。
三、公訴意旨另以：告訴人於八十七年七月二十一日申請縮短保單年期，依約二六八
    一四號保單應補保單價值準備金差額一千二百元、年繳保費九千二百二十七元，
    二六八一五號保單須補保單價值準備金差額一萬三千九百元、年繳保費三萬六千
    八百元（以上四筆總計六萬一千一百二十七元），詎被告竟意圖為自己不法之所
    有，於八十七年七月三十一日向告訴人收費時，誑稱應補繳保單價值準備金六萬
    一千一百二十七元，告訴人不疑有詐，如數交付，兩筆應繳保費則由告訴人簽妥
    保單貸款申請書交予被告代辦保單貸款，以資繳納。八十七年八月十九日，被告
    復偽稱因保單貸款不足，須再繳三萬六千八百元，告訴人信以為真，亦如數交付
    ，惟被告自此即音信全無，經告訴人重新申請保單，發現被告對於二六八一四號
    保單，僅向幸福人壽公司報繳補保單價值準備金差額一千二百元及保費二千二百
    三十一元（另辦理保單貸款七千元），對於二六八一五號保單部分，則只報繳補
    保單價值準備金差額一萬三千九百元及保費五千八百十五元（另辦理保單貸款遭
    公司退回，此部分保費嗣由幸福人壽公司退回告訴人），因認被告該部分行為，
    亦涉刑法第三百三十九條第一項詐欺取財罪嫌。經查：
    (一)公訴人認被告涉右揭部分詐欺取財罪嫌，無非以告訴人就全部事實之指訴、證
      人丙○○之證詞、保單之繳費電腦資料及告訴人之繳費收據為依據。
    (二)按犯罪事實之認定，應憑證據，如無相當之證據，或證據不足以證明，自不能
      以推測或擬制之方法，以為裁判之基礎，而告訴人之告訴，係以使被告受刑事
      訴追為目的，是其陳訴是否與事實相符，仍應賴其他證據，以資審認。告訴人
      雖堅稱被告確於八十七年七月、八月間，以補保單差額為由，向伊收取右揭款
      項，然其有無將公訴人所指款項交付被告，仍應依其他證據佐證。
    (三)告訴人雖堅指伊確於八十七年七月三日、八月十九日分別交付六萬一千一百二
      十七元、三萬六千八百元予被告，且於原審陳稱「（交給被告六萬一千一百二
      十七元及三萬六千八百元從何而來）我從銀行領出來。」、「（誰的帳戶）我
      和我先生的帳戶，我郵局帳戶，我先生的淡水第一信用合作社、淡水信用合作
      社。」、「（何時將錢領出）把錢交給被告的前幾天或當天早上。」、「（領
      出來的錢是否和要給他的錢差不多）是，可能有些差異，因為家裡也有放現金
      。」（原審卷第二三頁）、「被告告訴我保單價值準備金的差額就是六萬一千
      一百二十七元。」、「（另外要你繳納保費多少錢）一張是三萬六千八百元，
      另一張是九千二百二十七元。」（原審卷第三五頁）、「當初我請他幫我聲請
      以貸款的方式繳納保費，後來他說三萬六千八百元這張貸款不出來，來我家向
      我收現金，他說另一張可以貸下來。」（原審卷第三六頁）、「（八十七年七
      月三日領款七萬元和本案有何關係）八十七年七月三日我就給被告六萬一千一
      百二十七元。」、「（八十七年八月十七日你先生帳戶提領三萬元與本案何關
      ）八十七年八月十八日或十九日，被告到我家收現金三萬六千八百元。」（原
      審卷第四七頁），並提出告訴人名義郵政存簿儲金簿影本七萬元及告訴人配偶
      甲○○名義淡水信用合作社活期存款存摺影本（原審卷第五六、五八頁），資
      為分別提款七萬元、三萬元之證明。然核告訴人所提出存摺影本所載提款金額
      ，與其指訴交付被告之六萬一千一百二十七元、三萬六千八百元，並不相符，
      而該存摺既非專供告訴人與被告間往來使用，自不得僅憑該存摺所載領款記錄
      ，遽認該款項確係為供交付被告而提領。
    (四)證人丙○○固於偵查中證稱「（是否你陪同被告向告訴人收取）是。被告有收
      這筆錢，但是否有開收據，我沒有注意。」（偵字卷第十二頁反面），公訴人
      且援此為告訴人曾交付六萬一千一百二十七元予被告之依據。然據證人丙○○
      於原審證稱「當時我已經離職，公司把我的客戶轉給被告，我帶被告至淡水告
      訴人住處收保費。」、「（當天收多少錢）不知道，被告有當場點收。」（原
      審卷第四十頁）、「（第二次收的金額多少）厚厚一疊。」、「（當場被告有
      無開收據給他）沒有，他說以後會寄給他。」（原審卷第四一頁），再於本院
      調查時證稱「（帶乙○○去向丁○○收錢，是否知悉是收那一筆）我不知道，
      乙○○跟我說他要去收保費，但沒有跟我說具體內容，所以我就帶他去找丁○○，我有看到丁○○拿錢給乙○○，也看到乙○○在數錢，多少錢我不知道，
      他們二人之間的談話內容我並沒有在聽，並沒有看到乙○○拿單據給丁○○，
      我不知道丁○○有無跟乙○○要收據，我看到的是一疊錢一千元，不記得乙○○數多久。」（本院卷第六八頁），是核其所為陳述，僅止於目擊被告向告訴
      人收款之事實，並未對被告所收款項之金額為具體之證明。又證人即告訴人配
      偶甲○○固於原審證稱「第二次給我太太五萬元，第三次他來收三萬多元，第
      四次又來叫我們繳一萬四千元，我們質疑沒有收據，所以用匯的。」（原審卷
      第四九頁），再於本院調查時證稱「第一次是丙○○帶乙○○去向丁○○收錢
      ，第二次是拿支票給丁○○，第三次收三萬多元，第四次收一萬四千元，因為
      他都沒有給單據，所以就沒有給他，他說要用劃撥的。」（本院卷第六九頁）
      ，然依卷附由被告簽章上載收費日期八十七年八月十九日，收費金額分別為一
      千二百元、一萬三千九百元之收據影本二紙（偵字卷第二四頁），被告並無證
      人甲○○所稱未曾交付單據之情形，又被告苟於七月三日向告訴人收取六萬一
      千一百二十七元，復於同年八月十九日交付金額分別為一千二百元、一萬三千
      九百元之收據，與金額顯然不符情形下，告訴人仍願任憑被告指示再交付三萬
      六千八百元，核與一般人日常經驗相悖，況證人甲○○為告訴人配偶，所為證
      詞既存有疑義，尚難採為告訴人指訴之佐證。
    (五)據被告於原審供稱「在收到一萬四千元之前，我有收到告訴人補保單價值準備
      金一千二百元及一萬三千九百元，我去告訴人家收的，收現金，當天有給他收
      據，我和丙○○一起去告訴人家裡，是在八十七年七月十四日，當天是將告訴
      人的生存金五萬元交給告訴人，並補收告訴人上一季欠繳的保費二千二百七十
      二元及八千六百二十元。」（原審卷第二十頁）、「我第一次去他家收取季繳
      保費一０八九二元，同時送五萬元支票去，第二次去他家，是幫他辦二十年轉
      十五年的手續，第三次去他家是拿收據去向他收差額一千二百元跟一萬三千九
      百元，後來又去他家一次，就是要他填保單貸款聲請書並要他補匯一萬四千元
      。」（原審卷第一六一、一六二頁），於本院供稱「我八十七年七月十四日第
      一次去告訴人家是收一０八九二元，七月三十一日是收準備金差價一五一００
      元，再來就是一萬四千元那次。」（本院卷第二二頁），而依幸福人壽公司資
      料，被告確於八十七年八月十八日報繳一千二百元及一萬三千九百元（原審卷
      第一０四頁），足徵被告雖曾向告訴人收款，然嗣後亦確已將之繳回公司，而
      依右揭告訴人提出資料及證人丙○○、甲○○所為證詞，復不能證明被告向告
      訴人收取逾越其繳回公司金額之款項，又無其他任何積極證據足資告訴人所為
      該部分指訴確屬實在，自不得逕為不利於被告之認定。
    綜右理由，應認公訴人所指被告向告訴人詐取六萬一千一百二十七元、三萬六千
    八百元部分，尚屬不能證明，唯因依公訴意旨認與右揭有罪部分具有連續犯之一
    罪關係，該未能證明犯罪部分，爰不另為無罪之諭知。
四、原審法院經審理結果，對被告為論罪科刑之判決，固非全屬無見。惟查，證人丙○○、甲○○所為證詞既存有右揭疑義，原審採為認定被告確有向告訴人詐取財
    物之依據，進而論被告連續詐欺罪，尚有未合，被告否認犯罪而提起上訴，其中
    關於詐取一萬四千元部分雖非有據，然就公訴人所指詐取六萬一千一百二十七元
    及三萬六千八百元部分，則為有理由，且原審判決既有可議，自應由本院將原審
    判決撤銷並予以改判。爰審酌被告品行、智識程度、犯罪動機、目的、手段、所
    生危害及犯罪後態度等一切情狀，量處如主文第二項所示之刑。又被告犯罪行為
    完成之後，刑法第四十一條已於九十年一月十日修正公布，並自同年月十二日起
    施行，依據刑法第四十一條第一項規定，犯最重本刑為五年以下有期徒刑之罪，
    而受六個月以下有期徒刑之宣告者，若因身體、教育、職業、家庭之關係或其他
    正當事由而執行顯有困難，得易科罰金，此項規定對於被告既無不利，自應據以
    諭知本案易科罰金之折算標準。
據上論斷，應依刑事訴訟法第三百六十九條第一項前段、第三百六十四條、第二百九
十九條第一項前段，刑法第三百三十九條第一項、第二條第一項前段、第四十一條第
一項前段，罰金罰鍰提高標準條例第一條前段、第二條判決如主文。
本案經檢察官吳慎志到庭執行職務
中    華    民    國      九十二      年      一      月     二十八     日
                            臺灣高等法院刑事第十九庭
                                審判長法  官  許  國  宏
                                      法  官  洪  光  燦
                                      法  官  林  勤  純
右正本證明與原本無異。
本判決不得上訴。
                                      書記官  葉  瑩  庭
中    華    民    國      九十二      年      一      月     二十九     日
附錄本案論罪科刑法條全文
刑法第三百三十九條第一項：
意圖為自己或第三人不法之所有，以詐術使人將本人或第三人之物交付者，處五年以
下有期徒 刑、拘役或科或併科一千元以下罰金。


司法院資訊處製作；財團法人民間司法改革基金會備份。
